臺灣高等法院民事判決
111年度上易字第409號
上  訴  人  董秀琴  

訴訟代理人  黃帝穎律師
複  代理人  吳允翔律師
被  上訴人  簡憶蓤  

訴訟代理人  黃重鋼律師
            林詠嵐律師
            洪煜盛律師

上列當事人間請求侵權行為損害賠償事件，上訴人對於中華民國
111年1月25日臺灣新北地方法院110年度訴字第1479號第一審判
決提起上訴，本院於111年6月22日言詞辯論終結，判決如下：
    主      文
原判決關於駁回上訴人後開第二項之訴部分，及訴訟費用之裁判
均廢棄。
被上訴人應給付上訴人新臺幣伍萬伍仟玖佰肆拾伍元，及自民國
一百一十年六月二十三日起至清償日止，按年息百分之五計算之
利息。
其餘上訴駁回。
第一、二審訴訟費用，由被上訴人負擔百分之七，餘由上訴人負
擔。
    事實及理由
一、上訴人主張：伊前為新北市○○區○○○路00號2樓「○○○○現場演
    奏」店家（下稱○○○○店）之股東，被上訴人為該店歌手。兩
    造於民國109年1月19日17時許在上開店家內因故發生口角，
    被上訴人竟將伊推倒在地、並以其高跟鞋之鞋跟，不斷踹伊
    ，致伊受有左手紅腫流血挫擦傷4×1公分、左側臀部紅腫15×
    13公分及左側股骨頸骨折之傷害，因而支出醫藥費新臺幣（
    下同）3,135元、交通費5,520元（明細詳見附表）；且於同
    年1月19日至110年10月18日（計1年10個月）期間，因行動
    不便無法從事教舞工作而喪失收入525,600元；又伊因傷受
    有非財產上損害，亦得請求被上訴人賠償慰撫金275,233元
    。爰依侵權行為之法律關係，求為命被上訴人給付809,488
    元，及自起訴狀繕本送達翌日起加計法定遲延利息之判決等
    語。
二、被上訴人抗辯：兩造發生衝突當日，上訴人之傷勢係因一時
    情緒失控，抬腳踹伊導致兩造均重心不穩而跌倒所致，非伊
    所造成，伊自無庸負侵權行為損害賠償責任。況上訴人所提
    神經外科、放射診斷科、家庭醫學科及本件事發前之醫療費
    用單據與交通費，均與其所述傷勢無關；且上訴人已逾法定
    強制退休年齡，早已未從事教舞工作，自未因傷而減少收入
    。又本件係起因於上訴人主動攻擊之行為，其對於所受傷害
    自屬與有過失，故其主張之慰撫金數額明顯過高。此外，伊
    因上訴人之攻擊行為而受有右側臀部、肩部、手部及膝部挫
    傷之傷害，伊亦得依侵權行為法律關係請求上訴人賠償醫藥
    費1,435元、慰撫金10萬元，並與上訴人本件請求抵銷等語
    。
三、原審為上訴人敗訴之判決，上訴人提起上訴，聲明為：㈠原
    判決廢棄；㈡被上訴人應給付上訴人809,488元，及自起訴狀
    繕本送達翌日起至清償日止，按年息5%計算之利息。被上訴
    人答辯聲明：上訴駁回。　　
四、按因故意或過失不法侵害他人之權利者，負損害賠償責任，
    民法第184條第1項前段定有明文。上訴人主張其為○○○○店之
    股東，被上訴人為該店歌手，兩造於109年1月19日在該店中
    因細故發生口角等情，為被上訴人所是認。至上訴人主張被
    上訴人於兩造發生口角後將其推倒在地，並以高跟鞋之鞋跟
    ，不斷踹上訴人，致上訴人受有前述傷害乙節，則為被上訴
    人所否認。經查：
　㈠兩造因前述衝突事件，互對他方提出刑事傷害告訴，均獲不
    起訴處分確定在案（案列臺灣新北地方檢察署109年度偵字
    第19343號、臺灣高等檢察署110年度上聲議字第1109號，下
    稱系爭刑案），有不起訴處分書、處分書足憑（見原審卷第
    57-63頁）。惟刑事判決所認定之事實，於獨立之民事訴訟
    ，並無拘束力（最高法院49年台上字第929號、50年台上字
    第872號、69年台上字第2674號判例意旨參照），自不得以
    系爭刑案認定之事實，做為被上訴人並未不法侵害上訴人身
    體、健康之證明，合先敘明。
　㈡再者，針對兩造當日衝突之經過，○○○○店之老闆李池塘於系
    爭刑案證稱：兩造當日因故在店裡吵架，員工請伊過來處理
    ，伊要兩造去店裡後面坐著好好講，但兩造在走到後面的途
    中就打起來了等語（見系爭刑案偵字卷第22頁）。該店老闆
    娘尹良音則證稱：當天兩造已經有點口角，現場還在營業，
    伊要把他們帶到茶水間，但是在途中他們就打起來等語（見
    系爭刑案偵字卷第113頁）。上訴人於系爭刑案中亦稱：當
    天伊和被上訴人吵架，後來老闆娘叫我們去後面處理，因為
    在前面吵架不好看等語（見系爭刑案偵字卷第74頁），可知
    當日兩造係先在○○○○店之營業處所發生口語爭執，李池塘、
    尹良音因擔心影響現場營業，而要將兩造帶至他處溝通，嗣
    兩造在移動過程中始發生本件肢體衝突。
　㈢被上訴人於本件及系爭刑案中一致主張：當日兩造發生口角
    ，伊請上訴人向伊道歉，上訴人就過來用腳踹伊，兩造就重
    心不穩一起摔倒在地上等語（見本院卷第106頁、系爭刑案
    偵字卷第15、74頁）。而證人傅妹於系爭刑案證稱：當日伊
    抽完煙回到店裡，看到兩造有肢體互動，就一邊走路一邊擠
    來擠去，然後兩個人就都趴倒到地上等語（見系爭刑案偵字
    卷第19-20、113頁），堪可核實被上訴人所言兩造當日均有
    倒地之說法；再佐以被上訴人於兩造衝突過後，確實受有右
    側膝部、臀部、肩膀、手部挫傷等傷勢（見原審卷第117-11
    8頁診斷證明書、系爭刑案偵卷第37頁照片），與因重心不
    穩倒地受傷之情節吻合，足徵兩造當天於肢體衝突後均有倒
    地。再參諸前述李池塘、尹良音、傅妹之證詞，尤可推知當
    日兩造係先發生口角爭執，經李池塘、尹良音出面處理後，
    兩造嗣在移動至○○○○店後方途中，因相互拉扯、推擠而雙雙
    倒地受傷。至被上訴人主張其係遭上訴人用腳踹方重心不穩
    倒地，及上訴人陳稱被上訴人要求傅妹於系爭刑案作偽證云
    云，皆無實據可佐，難認屬實。
　㈣上訴人固堅稱當日其係先遭被上訴人推倒，繼遭被上訴人以
    高跟鞋之鞋跟狠踹10幾分鐘，其倒在地上爬不起來，根本不
    可能毆打被上訴人云云（見系爭刑案偵字卷第6、11、74頁
    、原審卷第12頁、本院卷第104頁），雖與自稱曾見聞兩造
    衝突過程之黃清課於原審證稱：當天伊到○○○○店消費，大概
    4點多，被上訴人從伊座位後方的圓桌走到伊前方上訴人的
    位置罵上訴人，但上訴人沒有回答，被上訴人走回去後方圓
    桌的地方，沒多久有一位7、80歲的先生走出來跟上訴人說
    「趕快走，因為樓下有兩個流氓要打妳，妳不趕快走會很慘
    」，上訴人說「我又沒有怎樣，為什麼要走」，後來那位先
    生就走了，當時大概5點多要散場了，伊看到上訴人站起來
    整理衣服往舞台方向要離開，被上訴人從後方很快走過來，
    用手從上訴人的背後往上訴人上背部捶下去，然後上訴人就
    倒下，被上訴人用腳一直踹上訴人，當時很多人站起來圍觀
    等語（見原審卷第308頁），大抵相符。惟本院基於下列事
    證，認上訴人與黃清課所述均非可採：
　⒈上訴人於系爭刑案陳稱：當天老闆娘叫伊和被上訴人到○○○○
    店後面處理吵架的事，因為在前面吵架不好看，伊站起來的
    時候被上訴人要伊跟她道歉，伊覺得很莫名，之後被上訴人
    就一拳打伊心臟這裡，然後被上訴人用力推伊就倒在地上等
    語（見系爭刑案偵卷第74頁），其所述遭被上訴人主動攻擊
    之身體部位、時點，俱與黃清課之證詞有顯著差異，且黃清
    課所述兩造發生肢體衝突之時點，亦與李池塘、尹良音、傅
    妹證述之內容相悖，足證黃清課上開證詞之可信度堪慮。
　⒉況依上訴人及黃清課之說法，被上訴人非但為主動攻擊之一
    方，且係始終以居高臨下之態勢，用腳狠踹業已倒地之上訴
    人，然此與傅妹證稱兩造在肢體衝突後雙雙倒地之情節大相
    逕庭，且與被上訴人當日確有前述傷勢之情明顯矛盾，要難
    信實。
　⒊此外，被上訴人陳稱其因雙腳拇指外翻，故只在上台演唱時
    穿高跟鞋，當日兩造發生爭執時，其係身著便服及運動鞋等
    情，業據提出相關照片、通訊軟體對話記錄做為佐證（見原
    審卷第211-247頁），且黃清課及另位見聞兩造衝突部分過
    程之林宜榮亦於原審一致證稱：兩造發生衝突時，被上訴人
    確實穿著便服，而非舞台表演裝（見原審卷第313、314頁）
    ，顯見上訴人稱當日遭被上訴人以高跟鞋跟狠踹之說詞，與
    事實不符，益徵上訴人前開主張，洵無足取。
　㈤綜合上述，堪認兩造於109年1月19日係在○○○○店因細故發生
    口角，經李池塘、尹良音出面調停，雙方在移動至該店後方
    之過程中，因情緒高漲相互拉扯、推擠，導致雙方均因重心
    不穩倒地受傷。雖兩造均未能證明對方係故意不法侵害其身
    體、健康，但兩造均為成人，自當知悉在行走過程中相互推
    擠、拉扯可能導致他方倒地受傷之後果，惟其等卻疏未注意
    終至釀禍，顯然兩造對於他方所受傷害，均有過失。上訴人
    主張被上訴人應依前引法條規定，對其負侵權行為損害賠償
    責任，即無不合。
五、次按不法侵害他人之身體或健康者，對於被害人因此喪失或
    減少勞動能力，或增加生活上之需要時，應負損害賠償責任
    ；不法侵害他人之身體、健康者，被害人雖非財產上之損害
    ，亦得請求賠償相當之金額，為民法第193條第1項、第 195
    條第1項前段所明定。又損害賠償之債，以有損害之發生及
    有責任原因之事實，並二者之間有相當因果關係為成立要件
    。故原告所主張損害賠償之債，如不合於此項成立要件者，
    即難謂有損害賠償請求權存在（最高法院48年台上字第 481
    號民事判例參照）。被上訴人應就本件衝突事件負侵權行為
    損害賠償責任，已如前述，至其應賠償上訴人之數額若干，
    以下析論之。
  ㈠醫藥費、交通費部分：
    上訴人主張其因本件衝突所致傷勢，至附表Ｂ欄所示各科別
    就醫，受有支出醫藥費3,135元、交通費5,520元之損害（明
    細見附表Ｃ、Ｄ、Ｅ欄，上訴人僅為一部請求，參見原審卷第2
    75、279-280頁），固提出收據及計程車資估算資料為證（
    見原審卷第143-171、131-134頁）。惟上訴人因本件衝突所
    受傷害為左手紅腫流血挫擦傷、左側臀部紅腫、左側股骨頸
    骨折，有診斷證明書可考（見系爭刑案偵卷第25、27頁），
    其在109年1月19日前之就醫，及本件衝突發生後至家庭醫學
    科、神經外科、放射診斷科之就醫原因，均難遽認與其因本
    件衝突所致傷勢有關，上訴人並未舉證證明其該等就醫治療
    之病症，與其前述傷勢具相當因果關係，無由認定該等醫藥
    費、交通費之支出（即附表編號1、14、18、20、22、23、2
    5之Ｃ、Ｄ、Ｅ欄所示費用）為其因本件衝突所受損害，被上訴
    人抗辯其對此無賠償之責，堪可採取。準此，扣除附表編號
    1、14、18、20、22、23、25之Ｃ、Ｄ、Ｅ欄所示費用後，上訴
    人得請求之醫藥費、交通費分別為3,305元、4,245元，上訴
    人僅請求被上訴人賠償醫藥費3,135元，即屬有據；至上訴
    人請求被上訴人賠償逾4,245元之交通費，則非有理。　　
  ㈡減少工作收入部分：
    上訴人主張其於本件衝突發生前，從事舞蹈教學工作，因傷
    導致在109年1月19日至110年10月18日（計1年10個月）期間
    無法工作，以每月最低工資23,800元或24,000元計算，其受
    有減少工作收入525,600元之損害云云（見原審卷第275頁）
    ，僅提出其上記載○○舞蹈社與上訴人姓名之名片、上訴人在
    98年間參加舞蹈比賽之獎狀為證（見原審卷第173頁），惟
    該等資料雖能證明上訴人具舞蹈專長，但未能證明上訴人於
    本件衝突發生時，確係以教舞為業。上訴人雖稱其係在公園
    教跳舞，都跟學生收現金云云，然其自承無法舉證以實其說
    （見本院卷第112頁），再參酌上訴人生於00年00月0日（見
    系爭刑案偵字卷第61頁戶籍資料），於本件衝突發生時為72
    歲，已逾勞工強制退休年齡，其於事發時是否仍有教學收入
    ，非無疑問，難認上訴人確實因傷而喪失1年10個月之工作
    收入，其自無權請求被上訴人賠償此部分損害。
  ㈢慰撫金部分：
　　按法院於酌定慰撫金數額時，應斟酌加害人與被害人雙方之
    身分、資力與加害程度，及其他各種情形核定之（最高法院
    51年台上字第233號判例意旨參照）。查上訴人因本件衝突
    受傷，身體、健康受損，其主張因此受有精神上痛苦，堪可
    信實，自得請求被上訴人賠償慰撫金。而上訴人為高商畢業
    ，目前無業，名下有二筆土地及一筆房屋；被上訴人則為高
    職畢業，在○○○○店擔任歌手，收入來源主要靠演唱打賞，每
    月約3萬元至5萬元不等，名下無不動產等情，除據兩造陳明
    在卷（見原審卷第254、258頁），並有本院依職權調閱之兩
    造財產資料足憑（見本院限閱卷第5-19頁）。本院審酌兩造
    之身分、地位相仿，經濟能力以上訴人較佳，及上訴人之傷
    勢難謂輕微、被上訴人之侵權情節及可責程度等一切情狀，
    認上訴人得請求被上訴人賠償之慰撫金，以6萬元為適當，
    上訴人逾此數額所為之請求則屬無據，不應准許。　
　㈣至被上訴人辯稱本件係起因於上訴人主動攻擊之行為，其對
    於所受傷害自屬與有過失云云。惟上訴人所受傷害係因兩造
    在行走過程中，相互拉扯、推擠導致重心不穩倒地所致，業
    經本院認定如前，核屬雙方互為侵權行為，與雙方行為為損
    害之共同原因者有別，自無民法第217條過失相抵原則之適
    用（最高法院68年台上字第967號判例參照），被上訴人以
    此置辯，誠非可取。
  ㈤綜上，上訴人得請求被上訴人賠償之金額，計為67,380元（3
     ,135＋4,245＋60,000＝67,380）。
六、被上訴人復辯稱：其因本件衝突受有右側膝部、臀部、肩膀
    、手部挫傷之傷害，除得依侵權行為之法律關係請求上訴人
    賠償財產上損害（即醫藥費）1,435元外，尚得請求上訴人
    賠償慰撫金10萬元，並以此債權主張抵銷等語，雖為上訴人
    所否認，惟查：
　㈠上訴人對被上訴人前述傷害具有過失，前已詳論，堪認上訴
    人係過失不法侵害被上訴人之身體、健康，應對被上訴人負
    侵權行為損害賠償之責。
　㈡被上訴人因前開傷勢支出醫藥費1,435元，業據提出與所述相
    符之收據為證（見原審卷第261-264頁），核屬其因傷增加
    之生活上需要，自有權請求上訴人賠償。又被上訴人因本件
    衝突受傷，身體、健康受損，其主張因此受有精神上痛苦，
    即非無憑，亦得請求上訴人賠償慰撫金。本院審酌被上訴人
    之傷勢輕微、上訴人之侵權情節及可責程度等一切情狀，認
    被上訴人得請求上訴人賠償之慰撫金，以1萬元為適當。從
    而，被上訴人計得請求上訴人賠償11,435元（1,435＋10,000
    ＝11,435）。
　㈢本件被上訴人對上訴人所負損害賠償債務，非因故意侵權行
    為所負擔之債；且兩造互負債務，而其給付種類相同，並均
    屆清償期，被上訴人主張以其債務，與上訴人之債務，互為
    抵銷，合於民法第334條第1項、第339條規定。經抵銷後，
    被上訴人尚應賠償上訴人55,945元（67,380－11,435＝55,945
    ）；上訴人另請求被上訴人加給自起訴狀繕本送達翌日（即
    110年6月23日，見原審卷第77頁送達證書）起算之法定遲延
    利息，亦屬有據（參見民法第229條第2項、第231條第1項、
    第203條）。　　
七、綜上所述，上訴人依侵權行為之法律關係，請求被上訴人給
    付55,945元，及自110年6月23日起至清償日止，按年息5%計
    算之利息部分，為有理由，應予准許；逾此部分之請求，為
    無理由，不應准許。從而原審就上開應准許部分，為上訴人
    敗訴之判決，尚有未洽，上訴論旨指摘原判決此部分不當，
    求予廢棄改判，為有理由，爰由本院廢棄改判如主文第二項
    所示。至於上訴人之請求不應准許部分，原審為上訴人敗訴
    之判決，經核並無不合，上訴意旨指摘原判決此部分不當，
    求予廢棄改判，為無理由，應駁回此部分之上訴。
八、本件事證已臻明確，兩造其餘之攻擊或防禦方法及所用之證
    據，經本院斟酌後，認為均不足以影響本判決之結果，爰不
    逐一論列，附此敘明。
九、據上論結，本件上訴為一部有理由、一部無理由，爰判決如
    主文。
中　　華　　民　　國　　111 　年　　7 　　月　　6 　　日
                  民事第十二庭  
                      審判長法  官  陳秀貞
                            法  官  蔡世芳
                            法  官  陳婷玉
　　　　　　　　　　　　　　
附表：
 Ａ Ｂ Ｃ Ｄ Ｅ 編號 日期 就診科別 醫療自付額 交通費（去程） 交通費（回程） 1. 109年1月8日 家庭醫學科 10元 125元 130元 2. 109年1月19日 急診內科 631元 215元 205元 3. 109年1月19日 急診內科 431元   4. 109年1月20日 骨科 10元 125元 130元 5. 109年1月21日至 109年1月24日 住院 1,071元 125元 130元 6. 109年2月3日 骨科 332元 125元 130元 7. 109年3月2日 骨科 10元 125元 130元 8. 109年3月30日 骨科 10元 125元 130元 9. 109年4月27日 骨科 10元 125元 130元 10. 109年5月25日 骨科 0 125元 130元 11. 109年5月25日 復健醫學科 0   12. 109年5月25日 骨科 10元   13. 109年5月25日 復健醫學科 10元   14. 109年6月9日 神經外科 10元 125元 130元 15. 109年6月19日 證明費 100元 125元 130元 16. 109年6月22日 骨科、證明費 110元 125元 130元 17. 109年6月22日 證明費 50元   18. 109年6月23日 放射診斷科 40元 125元 130元 19. 109年8月17日 骨科 10元 125元 130元 20. 109年11月24日 神經外科 10元 125元 130元 21. 109年12月14日 骨科 10元 125元 130元 22. 110年2月9日 神經外科 10元 125元 130元 23. 110年3月3日 家庭醫學科 10元 125元 130元 24. 110年3月15日 骨科 10元 125元 130元 25. 110年3月17日 家庭醫學科 10元 125元 130元 26. 110年4月21日 證明費 220元 125元 130元 27. 110年9月27日 骨科 10元 125元 130元 28. 110年10月25日 骨科 260元 125元 130元 合計   3,405元 2,965元 3,065元 
正本係照原本作成。
不得上訴。
中　　華　　民　　國　　111 　年　　7 　　月　　6 　　日

　　　　　　　　　　　　　  書記官　陳盈璇